臺灣臺北地方法院刑事判決　　　　　　　　　　　　　九十三年度訴字第八七四號
　　公　訴　人　臺灣臺北地方法院檢察署檢察官
　　被　　　告　己○○
　　指定辯護人　本院公設辯護人　丙○○
右列被告因貪污案件，經檢察官提起公訴（九十三年度偵緝字第七五六號）及移送併
案審理（九十三年度偵緝字第七六一號），本院判決如左：
    主  文
己○○連續依據法令從事公務之人員，利用職務上之機會，詐取財物，處有期徒刑柒
年陸月，褫奪公權伍年；又依據法令從事公務之人員，利用職務上之機會，詐取財物
，處有期徒刑肆年，褫奪公權貳年；應執行有期徒刑拾壹年，褫奪公權伍年。
    事  實
一、己○○原係臺北市中山地政事務所（以下簡稱中山地政所）之測量員，為依據法
    令從事公務之人員，其於民國九十一年三月十五日，因奉派於該所服務台擔任有
    關測量業務之民眾法律諮詢服務工作，適甲○前往服務台詢問不動產過戶之相關
    事項，竟利用其於服務台從事諮詢工作之職務上機會，向甲○佯稱可代為辦理不
    動產過戶事宜，旋基於意圖為自己不法所有之概括犯意，連續於九十一年三月十
    五日、九十一年三月十六日及九十一年四月初某日，在甲○位於臺北市○○○路
    之住處內，分別以辦理過戶需款繳交印花稅、契稅為由，使甲○陷於錯誤而先後
    交付現金新台幣（下同）八千元、二萬元、二萬元、一萬元及二萬元（合計為新
    台幣七萬八千元）予己○○，嗣因甲○及其配偶乙○○多次詢問辦理情形未獲結
    果，乃於九十一年四月二十五日前往中山地政所，並向該所主任潘玉女提出申訴
    ，始悉受騙，迄於九十一年四月二十六日始由己○○將上開款項返還甲○；又其
    因地下錢莊追債而需款孔急，於九十二年七月四日，在中山地政事務所內，竟另
    意圖為自己不法之所有，利用其承辦臺灣士林地方法院（起訴書誤載為臺灣臺北
    地方法院，業經檢察官當庭更正）囑託鑑界測量業務之職務上機會，見所承辦囑
    託鑑界案之當事人巧洋實業股份有限公司（以下簡稱巧洋公司）之代理人戊○○
    前來繳納鑑界費用三萬九千一百元，乃向戊○○佯稱可代為繳納上開鑑界費用，
    使戊○○陷於錯誤而交付現金三萬九千一百元予己○○，嗣因巧洋公司接獲法院
    通知尚未繳納該筆鑑界費用，始知受騙，旋於九十二年七月十八日，由戊○○向
    中山地政所政風室提出檢舉，迄至九十三年六月十六日始由己○○之家屬將上開
    款項代為返還巧洋公司。
二、案經法務部調查局臺北市調查處移送臺灣臺北地方法院檢察署檢察官偵查起訴及
    移送併案審理。
    理  由
一、訊據被告己○○固不否認曾於前揭時地向被害人甲○及巧洋公司收取上開款項之
    事實，然矢口否認有何公訴意旨所稱之利用職務上機會詐取財物犯行，辯稱：其
    係利用下班時間為被害人甲○辦理不動產過戶手續，因證件不備而無法辦理，而
    有關被害人巧洋公司之款項係因其未能即時繳交，並無詐騙之意云云。經查：被
    告己○○確於上開時地分別向被害人甲○及巧洋公司代理人戊○○收取如事實欄
    所載之款項，業經其供明在卷，復經證人甲○、乙○○及戊○○於偵審中證述在
    卷，並有被告己○○於九十二年七月四日所簽立有關收受新台幣三萬九千一百元
    之收據及被害人甲○之中國信託商業銀行帳號000000000000帳戶存
    款存摺影本在卷可稽。次查，被告己○○雖稱其確曾代被害人甲○申辦不動產過
    戶而遭退件云云，然其迄今均未能提供相關之證明文件以實其說，自難認被告己○○確曾辦理該不動產過戶事宜；另被告己○○雖曾填寫土地增值稅申報書、土
    地買賣所有權移轉契約書、建築改良物買賣所有權契約書及契稅申報書等文件，
    然被告己○○於九十二年四月初即已收取上開款項，而前開契稅申報書上所載之
    填表日期分別為九十一年四月二十四日及九十一年四月二十五日，參諸被告己○○亦不否認被害人甲○之配偶乙○○曾於九十一年四月二十二日向其催討送件之
    收據等情，自難僅以該等文件據為有利被告己○○之認定；況契稅及印花稅之核
    課依法均係以該交易金額為計算標準，而依卷附之土地買賣所有權移轉契約書、
    建築改良物買賣所有權契約書及契稅申報書所載內容，其上均未填載交易金額，
    自無從據以計算應繳交之稅額，是其所稱繳交稅款乙事，顯屬無據；又被告己○○個人之職務內容為土地建物複丈及成果檢查、異議案件調查處理、參加會議及
    其他臨時交辦事項，此有臺北市中山地政事務所業務職掌表一份在卷可稽，是辦
    理不動產過戶自非其業務範圍，而被告己○○於本院九十三年八月十三日審理中
    供稱：「‧‧‧我第一次見到證人甲○是在服務台，證人甲○去過台北市中山地
    政事務所二次，第一次是辦理房屋設定抵押權的塗銷，在辦理過程中證人甲○跟
    我聊天，第二次證人甲○及她女兒到我服務台問有關房子過戶的事情，我旁邊有
    一個登記科，因為登記科當時有其他民眾，證人甲○在等待的過程就跟我聊天，
    我的聯絡資料是我到他家後，證人甲○拿本子給我寫的，‧‧」等語，徵諸被告
    己○○自承依規定該所服務台人員並不得代民眾填寫文件及收取費用等情，足見
    被告己○○確有利用職務上機會施用詐術詐取財物之行為。又查，被告己○○於
    本院九十三年六月一日訊問中供稱：「（問：正常的鑑界費用如何繳交？）核算
    後將費用寫在囑託文件的影印本上面，當事人拿這份資料到第四科去繳納，‧‧
    ‧」等語，然證人戊○○於本院九十三年八月十三日審理中證稱：「‧‧‧繳鑑
    界費用是我在現場我有給被告電話，事後被告電話通知我好幾次，第一次告訴我
    要繳鑑界費用，金額還在核算中，第二次電話告訴我確定的金額及時間要我到台
    北市中山地政事務繳交，被告只有說到台北市中山地政事務所交費用沒有告訴我
    要找誰，我一到台北市中山地政事務所就看到被告，被告主動告訴我將錢交給他
    即可，然後我錢就交給他，‧‧」等語，顯與一般繳費程序不符；又被告己○○
    於本院九十三年七月八日訊問中供稱地政事務所內設有專門之鑑界繳費櫃檯等語
    ，而本件被害人巧洋公司代理人戊○○係於中山地政事務所內交付該筆款項，況
    被告己○○亦不否認收取鑑界費用非其業務範圍，徵諸其於本院九十三年七月十
    六日訊問中供稱：「‧‧‧我本來想要先將錢交給地下錢莊，到時候再跟親友調
    款項‧‧‧」等語，足見被告己○○於取得該筆款項之際自難謂無不法所有之意
    圖。是被告己○○上開所辯，要屬事後卸責之詞，不足採信。本件事證明確，被
    告己○○之上開犯行洵堪認定，應予依法論科。
二、被告己○○原係中山地政所之測量員，先於九十一年三月間奉派於該所服務台擔
    任有關測量業務之民眾法律諮詢服務工作，復於九十二年七月間負責土地鑑界之
    測量業務，均為依據法令從事公務之人員。核被告己○○上開所為，均係犯貪污
    治罪條例第五條第一項第二款之利用職務上機會詐取財物罪。又其先後多次利用
    職務上機會詐取被害人甲○財物犯行，時間緊接，方法相同，觸犯構成要件相同
    之罪，顯係基於概括犯意而為之，應依連續犯之規定論以一罪，並依法加重其刑
    。而其上開利用職務上機會詐取被害人甲○及巧洋公司財物犯行，犯罪時間相距
    已達一年以上，且該犯罪方法互異，顯難認係基於概括犯意所為，自應予以分論
    併罰，是公訴意旨認應論以連續犯，尚有未洽。又被告己○○所為上開利用職務
    上之機會詐取被害人巧洋公司財物之行為，其所得財物僅為三萬九千一百元，應
    依貪污治罪條例第十二條第一項之規定，減輕其刑。至被告己○○雖於偵查中坦
    承確曾收取上開款項，並已將所得款項全數返還被害人甲○及巧洋公司，然被告
    己○○自偵查迄至本院審理中均否認有何利用職務上機會施用詐術之行為，核與
    貪污治罪條例第八條第二項之規定不符，自無適用上開法條減輕或免除其刑之餘
    地，附此敘明。爰審酌被告己○○未曾受有期徒刑以上刑之宣告，此有臺灣高等
    法院被告全國前案紀錄表一份在卷可稽，其為圖一己私利，利用職務上之機會先
    後向被害人甲○及巧洋公司詐取財物，嚴重影響國家公務員之廉能形象，復於犯
    後猶狡詞卸責，不知悔改，及其品行、犯罪動機、目的、手段、所生危害及所得
    利益等一切情狀，分別量處如主文所示之刑，且就其所涉前開利用職務上機會詐
    取被害人甲○及巧洋公司財物之犯行，各依貪污治罪條例第十七條之規定併予宣
    告褫奪公權五年及二年，並定其應執行刑。
三、又被告己○○先後利用職務上機會所詐得之財物七萬八千元及三萬九千一百元，
    現已全數返還被害人甲○及巧洋公司，業經證人甲○及巧洋公司之員工丁○○於
    本院審理中證述在卷，並有收據影本一紙在卷可稽，爰不另為追繳發還之諭知。
四、另臺灣臺北地方法院檢察署九十三年度偵緝字第七六一號移送併辦意旨另以：被
    告己○○係中山地政所測量員，負責向民眾提供法律諮詢與土地鑑界測量業務，
    為依據法令從事公務之人員，竟意圖為自己不法之所有，於八十九年七月二十八
    日，因違建收到臺北市稅捐稽徵處納稅通知為確認違建坐落申請測量之民眾曾春
    美來電詢問申請勘查違建測量乙事，竟向被害人曾春美佯稱不用測量費，包紅包
    給伊即可之方式詐取賄款八千元，因被害人曾春美覺有異，致未得逞，而認被告
    己○○就上開行為另涉有貪污治罪條例第五條第一項第二款之利用職務上機會詐
    取財物罪嫌，然被告己○○上開行為之犯罪時間為八十九年七月二十八日，而本
    件論罪科刑之犯罪時間分別為九十一年三月間及九十二年七月四日，且其犯罪手
    法顯不相同，尚難認係基於概括犯意所為，自難謂與前開論罪科刑部分有何連續
    犯之裁判上一罪關係，則該併辦部分自不生審判不可分之關係，是本件起訴之效
    力即不及於該移送併辦部分，且該併辦部分亦未據起訴，本院自不得併予審究，
    應退由原檢察官另行依法處理；至臺灣臺北地方法院檢察署九十三年度偵緝字第
    七六一號移送併辦被告己○○所涉利用職務上機會詐取被害人甲○及巧洋公司財
    物部分，經核與本件被告己○○所涉利用職務上機會詐取財物罪嫌部分，係屬同
    一事實，業為檢察官起訴之效力所及，本院已予審究，附此敘明。
據上論斷，應依刑事訴訟法第二百九十九條第一項前段，貪污治罪條例第二條前段、
第五條第一項第二款、第十二條第一項、第十七條，刑法第十一條前段、第五十六條
、第三十七條第二項、第五十一條第五款、第八款，判決如主文。
本案經檢察官盧筱筠到庭執行職務
中　　　華　　　民　　　國　　九十三　　年　　　九　　　月　　 十七 　　日
                                      臺灣臺北地方法院刑事第十五庭
                                          審判長法  官  周祖民
                                                法  官  范智達
                                                法  官  黃雅君
右正本證明與原本無異。
如不服本判決，應於判決送達後十日內向本院提出上訴狀（應抄附繕本）。
                                                書記官  陳麗津
中　　　華　　　民　　　國　　九十三　　年　　　九　　　月　　二十七　　日
附錄本案論罪科刑法條：
貪污治罪條例第五條
有下列行為之一者，處七年以上有期徒刑，得併科新台幣六千萬元以下罰
金：
一  意圖得利，擅提或截留公款或違背法令收募稅捐或公債者。
二  利用職務上之機會，詐取財物者。
三  對於職務上之行為，要求、期約或收受賄賂或其他不正利益者。
前項第一款及第二款之未遂犯罰之。
